臺灣高等法院刑事判決
110年度上易字第447號
上  訴  人  
即  被  告  林玓諧
上列上訴人即被告因妨害名譽案件，不服臺灣臺北地方法院109
年度審易字第2565號，中華民國109年12月30日第一審判決（起
訴案號：臺灣臺北地方檢察署109年度偵字第21120號），提起上
訴，本院判決如下：
    主  文
上訴駁回。
    事  實
一、乙○○因巷弄停車問題等細故與鄰居甲○○生有爭執，竟基於公
    然侮辱之犯意，於民國109年5月29日10時40分許，在不特定
    人可得共見共聞之臺北市○○區○○街00巷0弄0號前，以「瘋婆
    」（臺語）之言語辱罵甲○○，足以貶損甲○○之人格名譽及社
    會評價。
二、案經甲○○訴由臺北市政府警察局文山第二分局報告臺灣臺北
    地方檢察署檢察官偵查起訴。
    理  由
一、證據能力：
　　本判決下述所引用上訴人即被告乙○○（下稱被告）以外之人
    於審判外之陳述，檢察官於本院準備程序表示沒有意見，被
    告僅爭執證明力（見本院卷第60頁），且迄言詞辯論終結前
    亦未聲明異議，本院審酌前開證據資料作成時之情況，尚無
    違法不當及證明力明顯過低之瑕疵，而認為以之作為證據應
    屬適當，依刑事訴訟法第159條之5規定，均認有證據能力。
    至認定本案犯罪事實之其餘證據，並無有何違反法定程序取
    得之情形，且與本案待證事實間具有相當之關聯性，復經原
    審、本院於審判期日逐一提示，依法進行證據之調查、辯論
    ，認以之為本案證據並無不當，皆具有證據能力，而得採為
    判決之基礎。
二、認定犯罪事實所憑證據及其理由：
    訊據被告矢口否認有何公然侮辱犯行，辯稱：我對告訴人甲
    ○○說的是「鋒婆」，是鋒芒畢露的意思，是因為告訴人去刷
    油漆產生的，我沒有罵她「瘋婆」（臺語），我認為「鋒婆
    」措詞雖令人難受，但沒有到侮辱程度，我當場基於措辭不
    好聽的立場有跟告訴人道歉，但不代表我就承認有侮辱之意
    ；現場只有員警林建州、我跟告訴人，沒有其他人在場，我
    不認識告訴人，不會平白無故去罵她云云。經查：
(一)被告與告訴人於109年5月29日10時22分許，在臺北市○○區○○
    街00巷0弄0號前發生爭執，經警受理報案並於同日10時28分
    許至現場處理，被告於同日10時40分許，在上開處所以臺語
    對告訴人口出「瘋婆」一語等情，業據告訴人於警詢指訴明
    確（見偵卷第22至23頁），且據被告於警詢供承不諱（見偵
    卷第14頁），並有臺北市政府警察局文山第二分局萬盛派出
    所110報案紀錄單、警員林建州109年5月29日製作之職務報
    告及現場照片2張在卷可稽（見偵卷第33、29、31頁），此
    部分事實，首堪認定。
(二)按公然侮辱者，係指直接對人詈罵、嘲笑而使人難堪或其他
    表示足以貶損他人評價之意思。所謂「公然」係指不特定多
    數人或多數人得以共見共聞之狀態，不以實際上已共見或共
    聞為必要，且衹須侮辱行為足使不特定人或多數人得以共見
    共聞，即行成立（司法院院解字第2033號解釋意旨參照）。
    即刑法第309條公然侮辱罪，係指以粗鄙之言語、舉動、文
    字、圖畫等，對他人侮謾、辱罵，足以減損或貶抑他人在社
    會上客觀存在之人格地位，衹須有減損或貶抑被害人之聲譽
    、人格及社會評價之虞為已足，不以實已發生損害為必要。
    因此，本罪規範，在保護個人經營社會群體生活之人格法益
    ，是否構成侮辱之判斷，除應注意行為人與被害人之性別、
    年齡、職業等個人條件外，並應著重行為人與被害人間之關
    係、行為時之客觀情狀、行為地之方言或語言使用習慣等事
    項，依社會一般人對於語言使用之認知，進行客觀之綜合評
    價。查：
　⒈查本案發生地點係在臺北市○○區○○街00巷0弄0號前，係劃設
    有路邊停車格、可供人車通行之巷弄，此有現場照片在卷可
    參（見偵卷第31頁上圖），足認該處已屬不特定人得共見共
    聞之場所，自與「公然」之構成要件相當。被告雖辯稱當時
    現場僅有警員林建州、被告及告訴人3人云云，然如前述，
    「公然」乃指不特定多數人得以共見共聞之狀況，不以實際
    上存在多數人共見共聞為必要，而被告在上開場所以前開言
    詞辱罵告訴人，顯非在私密之空間內，當場亦有第三人即林
    建州警員同時見聞，益徵當時係屬隨時有路過民眾得共見共
    聞之「公然」狀態無訛，是被告上開所辯，顯不足採。
　⒉又被告係以臺語對告訴人口出「瘋婆」之詞語，而「瘋婆」
    依一般社會通常使用語彙之語意，多用以形容思想、精神、
    言語或行為表現偏離正常之女性，具有輕蔑、貶損之負面評
    價意思，會令人感到難堪與屈辱，傷及人格尊嚴，影響社會
    地位及評價，自屬侮辱他人之言詞，衡諸案發當時客觀情境
    ，就一般社會通念，已足產生對告訴人人格貶抑感，並使告
    訴人感到難堪與屈辱，而影響告訴人之名譽及社會地位評價
    至明。再被告案發時為00歲，已有相當之社會閱歷，對詞彙
    理解能力並無異於社會上一般成年人，應能認知上開言詞係
    屬辱罵之惡言，且對於遭謾罵之告訴人而言，足使其感受到
    難堪、不快，是被告主觀上具有貶損告訴人人格及社會評價
    之故意，亦臻明灼。被告嗣後辯稱其係稱呼告訴人「鋒婆」
    （國語），是因為告訴人去水塔刷油漆，鋒芒畢露之意云云
    （見偵卷第85頁、原審卷第48頁），然依據報至現場處理違
    規停車之警員林建州所製作之職務報告載明「到達現場民眾
    乙○○000/00/00與另名民眾甲○○000/00/00發生口角，林民辱
    罵周民（瘋婆），周民辱罵林民有（前科），雙方互提告訴
    ，職依現行犯將雙方帶返所偵辦」等語（見偵卷第29頁），
    足見被告當場係辱罵告訴人「瘋婆」（臺語）之貶抑言詞。
    況且，「鋒婆」並非社會通俗用語，幾無人使用「鋒婆」形
    容女子鋒芒畢露，依一般社會通念，音同「ㄈㄥ」「ㄆㄛˊ」之
    一詞自會聯想係指「瘋婆」之詞彙，又依被告與告訴人當時
    係在面對面發生爭執，並非是以書面文字爭論，實難認被告
    口出「ㄈㄥ」「ㄆㄛˊ」之詞，係為形容告訴人鋒芒畢露之意思
    ，是其嗣後所辯其係稱告訴人為「鋒婆」云云，乃屬卸責之
    詞，委無可採。
　⒊至被告辯稱：我並無於109年5月29日10時0分至40分許在現場
    與告訴人發生爭執，「瘋婆」是警員林建州跟檢察官捏造出
    來的云云（見本院卷第88至89頁）。惟被告於警詢已供稱：
    因為告訴人說我是個體戶，我不能停車，我才脫口說對方為
    瘋婆等語（見偵卷第14頁）；參以當日臺北市政府警察局文
    山第二分局萬盛派出所係在109年5月29日10時22分許接獲「
    違規停車」之報案，警員林建州是在4分鐘後抵達案發現場
    ，現場有被告及告訴人，有110報案紀錄單、職務報告在卷
    可參（見偵卷第29、33頁），準此，本案案發時間109年5月
    29日10時40分許，被告應已在現場無疑，而被告事後既已坦
    承有講「瘋婆」（臺語）兩字，警員亦因同時在場見聞上情
    而將被告以「現行犯」將帶返派出所偵辦，足見本案係在被
    告自陳「從景美傳統市場返回後」發生口角爭執進而辱罵告
    訴人之情甚明，被告前開所為辯解，與客觀事證不符，自無
    可採。　　
(三)綜上所述，足認被告上開所辯，顯係圖卸飾詞，殊無可採。
    本案罪證明確，被告公然侮辱之犯行已經證明，應依法論科
    。
三、論罪：
　　核被告所為，係犯刑法第309條第1項之公然侮辱罪。
四、駁回上訴之理由：
(一)原審以被告犯公然侮辱犯行事證明確，適用刑法第309條第1
    項、第41條第1項前段、刑法施行法第1條之1第1項規定，並
    以行為人之責任為基礎，審酌被告與告訴人為鄰居關係，本
    應和諧共處，僅因與告訴人發生爭執，未能理性處理自身情
    緒，率爾在渠等居住之巷弄內，公然以上開言語辱罵告訴人
    ，致告訴人之名譽、人格尊嚴、社會評價遭受貶損，明顯欠
    缺尊重他人名譽之基本法治觀念，所為實屬不該，且衡酌被
    告犯後矢口否認犯行之態度，及其犯罪之動機、目的、手段
    、告訴人所受損害，暨其於本院審理時自陳從事之職業、家
    庭經濟狀況、智識程度等一切情狀（詳原審卷第54頁），量
    處拘役10日，並諭知以新臺幣1千元折算1日之易科罰金折算
    標準。經核原審認事用法均無違誤，量刑亦屬妥適。
(二)被告上訴意旨略以：本案是互告誤導成被告，「鋒婆」則以
    草率措辭取代事實。案發當日10時並無發生爭執，無爭執不
    可能辱罵，本案無「瘋婆」事證，卻遭自認「瘋婆」而栽贓
    被告，警員林建州為了取悅告訴人盼被告道歉，檢察官不當
    塑造其貴族階級，將被告淪為庶民階級，況現場無第三人存
    在，如何構成公然？本案「鋒婆」事證明確，勿扭曲成拭證
    凌虐云云。然按證據之取捨及證據證明力如何，均屬事實審
    法院得自由裁量、判斷之職權，苟其此項裁量、判斷，並不
    悖乎通常一般之人日常生活經驗之定則或論理法則，且於判
    決內論敘其何以作此判斷之心證理由者，即不得任意指摘其
    為違法。原判決已說明依據被告供述、證人即告訴人所為證
    述，及警員林建州109年5月29日職務報告等證據資料相互勾
    稽，而為綜合判斷、取捨，據此認定本案犯罪事實，並於理
    由欄內詳為說明判斷依據與心證，其所為推理論斷，衡諸經
    驗及論理等證據法則皆無違背，自難指為違法。被告上訴意
    旨指摘各節，均經原審詳予論述證據之取捨及如何憑以認定
    事實之理由，並由本院補充說明、論駁如前，其餘所辯無礙
    於本件事實之認定。是被告提起上訴仍執前詞否認犯罪，指
    摘原審判決不當，並未提出新證據供本院調查審酌，要係對
    原審取捨證據及判斷其證明力職權之適法行使，仍持己見為
    不同之評價，再事爭執，尚非可採，其上訴無理由，應予駁
    回。
據上論斷，應依刑事訴訟法第368條，判決如主文。
本案經檢察官蕭永昌提起公訴，檢察官謝宗甫到庭執行職務。
中　　華　　民　　國　　110 　年　　5 　　月　　18　　日
　              　刑事第十八庭  審判長法　官  何俏美
                                      法　官  黃紹紘
                                      法　官  陳海寧
以上正本證明與原本無異。
不得上訴。
                                      書記官  謝文傑
中　　華　　民　　國　　110 　年　　5 　　月　　18　　日
附錄：本案論罪科刑法條全文
刑法第309條
公然侮辱人者，處拘役或9千元以下罰金。
以強暴犯前項之罪者，處1年以下有期徒刑、拘役或1萬5千元以
下罰金。